【裁判字號】    94,訴,2601
【裁判日期】    950606
【裁判案由】    確認債權不存在等
【裁判全文】
臺灣高雄地方法院民事判決              94年度訴字第2601號
原      告  龍星昇第一資產管理股份有限公司
法定代理人  庚○○
訴訟代理人  乙○○
            己○○
            甲○○
被      告  丁○○○
訴訟代理人  陳魁元律師
被      告  戊○○○
上列當事人間確認債權不存在等事件，本院於民國95年5 月23日
言詞辯論終結，判決如下：
  主  文
原告之訴及假執行之聲請駁回。
訴訟費用由原告負擔。
  事  實  及  理  由
一、被告戊○○○經合法通知，無正當理由，未於最後言詞辯論
    期日到場，核無民事訴訟法第386 條各款所列情形，爰依原
    告聲請，由其一造辯論而為判決。
二、原告主張：被告戊○○○於民國89年12月28日，擔任第三人
    雨林村股份有限公司（下稱雨林村公司）向訴外人第一商業
    銀行股份有限公司（下稱第一商業銀行）借款之連帶保證人
    ，並提供其所有坐落高雄縣燕巢鄉○○段0000－0000地號，
    及其上建號0000－000 建物（下稱系爭不動產）設定第2 順
    位抵押權予第一商業銀行，嗣第一商業銀行將對第三人雨林
    村公司之債權讓與原告，並於92年4 月18日完成抵押權讓與
    登記。雨林村公司因經營不善，財務發生困難，經原告催繳
    仍未清償欠款，原告乃轉而向被告戊○○○求償，竟發現被
    告戊○○○早於88年6 月15日，即將上開所有之房地設定第
    1 順位新台幣（下同）2,400,000 元之最高限額抵押權（下
    稱系爭最高限額抵押權）予被告丁○○○，並約定存續期間
    僅2 月，且無須支付利息及違約金之寬厚借款條件，被告間
    是否確有此債權存在已啟人疑竇。又2 人間之債權清償期已
    逾期多年，且被告戊○○○迄今仍居住該處，卻未見被告丁○○○有何追討舉動，被告間顯非真正存有債權債務關係至
    明，是其等所設定之抵押權自當失其效力，而原告為第2 順
    位抵押權人，即有受確認判決之法律上利益，及代被告戊○○○行使所有權人之除去妨害請求權之必要，爰依民事訴訟
    法第247 條、民法第242 條、第767 條之規定提起本件訴訟
    等語。並聲明：(1)確認被告丁○○○與被告戊○○○間之2,
    000,000 元債權（下稱系爭債權）不存在。(2)被告丁○○○
    就被告戊○○○所有坐落高雄縣燕巢鄉○○段0000－0000地
    號及同段00000 －000 建號不動產，於88年6 月15日設定之
    最高限額抵押權2,400,000 元之第1 順抵押權登記應予塗銷
    。(3)願供擔保請准宣告假執行。
三、被告戊○○○未於言詞辯論期到場，亦未提出書狀作何聲明
    或陳述。
四、被告丁○○○則以：88年6 月間被告戊○○○透過經營當舖
    業之訴外人丙○○向被告商借2,000,000 元，言明借貸期間
    2 個月，利息按月息2 分計算並先預扣。戊○○○除簽發同
    額本票1 紙予被告收執外，並以戊○○○所有之系爭不動產
    ，先於交付款項前之88年6 月15日設定最高限額2,400,000
    之抵押權予被告。因丙○○與被告間尚有其他近千萬元之借
    貸關係，於扣除利息、代書費用及丙○○積欠被告款項之利
    息後，於同年7 月19日依丙○○告知之金額1,957, 300元匯
    入丙○○員工辛○○之帳戶內，再由丙○○將借款轉交予戊○○○收受。迨期限屆至，戊○○○未為清償，幾經催討仍
    無法受償，被告本欲行使前開抵押權求償，嗣經丙○○出面
    協調，並允諾待日後戊○○○出脫所投資之岡山大世界國際
    村資產時，丙○○將連同其自身之欠款一併處理，並會算戊○○○於還款時實際積欠之利息，因被告認尚有前開抵押權
    可資擔保，乃應允暫不行使抵押權，並於收受戊○○○為供
    擔保而於89年2 月28日當場所簽發，包含利息400,000 元之
    未載到期之面額2,400, 000元本票1 紙後，將戊○○○先前
    所簽發之2,00 0, 000 元本票予以返還，被告與戊○○○間
    確有借貸關係存在等語，資為抗辯。並聲明：原告之訴駁回
    。
五、原告主張被告戊○○○於89年12月28日，擔任第三人雨林村
    公司向訴外人第一商業銀行借款之連帶保證人，並提供系爭
    不動產設定第2 順位抵押權予第一商業銀行，嗣第一商業銀
    行將對第三人雨林村公司之債權讓與原告，並於92年4 月18
    日完成抵押權讓與登記。因雨林村公司未清償欠款，原告於
    向被告戊○○○求償時，發現系爭不動產於88年6 月15日，
    即經被告戊○○○設定第1 順位2,400,000 元之最高限額抵
    押權予被告丁○○○等事實，業據其提出債權讓與聲明書及
    系爭不動產登記謄本為證，復為被告丁○○○所不爭執，是
    認原告此部分之主張堪信為真實。原告固又主張被告間並無
    上開債權債務關係存在，及為擔保該債權而設定之最高限額
    抵押權自失其效力，而應予以塗銷登記等語，惟為被告丁○○○所否認，並以前揭情詞置辯，則本件應審究者，厥為被
    告間究有無系爭債權債務關係存在，及為擔保前開債權而設
    定之2,400,000 元最高限額抵押權登記應否塗銷？茲分述如
    下：
(一)按法律關係之存否不明確，致原告在私法上之地位有受侵害
    之危險，而此危險得以對於被告之確認判決除去之者，即得
    依民事訴訟法第247 條規定提起確認之訴，最高法院52年台
    上字第1922號判例意旨可資參照。查兩造對於被告間是否有
    系爭債權債務關係存在，既有爭執，如不由法院以判決確定
    兩造間此項私法上之爭執，則原告第2 順位抵押權得否受償
    及其額數即有減少之危險，依前開說明，本件原告自有確認
    法律上利益，合先敘明。
(二)次按當事人主張有利於己之事實，就其事實有舉證之責任，
    民事訴訟法第277 條定有明文。再原告於其所主張之起訴原
    因，不能為相當之證明，而被告就其抗辯事實，已有相當之
    反證者，當然駁回原告之請求，最高法院20年上字第2466號
    判例意旨參照。經查，本件被告戊○○○於86年6 月間透過
    經營當舖業之丙○○介紹，向被告丁○○○借款2,000,000
    元，言明借貸期間2 個月，月息以2 分計算，被告丁○○○
    於扣除利息、代書費用及丙○○另欠其近千萬元借款之利息
    後，於同年7 月19日依丙○○所告知之1,957, 300元款項匯
    入丙○○員工辛○○帳戶內，再由丙○○交付現金予戊○○○，戊○○○並簽發2,000,000 元本票1 紙，及以系爭不動
    產設定最高限額2,400,000 元之抵押權予被告丁○○○。嗣
    因戊○○○屆期未能清償，經丙○○居間協調，被告丁○○○乃同意戊○○○暫緩還款及行使抵押權，並歸還前開本票
    以換取戊○○○另行簽發，包含利息400,000 元在內之未載
    到期之面額2,400,000 元本票1 紙，雙方並約定2,400,000
    元最高限額抵押權中之40萬元即擔保利息之用，及待還款時
    再就實際之利息為會算等情，除據被告丁○○○陳明在卷外
    ，並經證人即當舖業者丙○○結證：是從事當舖業，辛○○
    為員工，88年6 月間戊○○○因經營雨林村公司需資金週，
    乃介紹丁○○○出借2,000,000 元款項，當時約定只借2 個
    月，月息2 分，戊○○○除有簽發2,000,000 元本票外，並
    依當舖業之慣例按實際借款金額加2 成先設定2,400,000 元
    最高限額抵押權予丁○○○，及以我為雙方代理人名義辦理
    設定。於丁○○○將款項匯入辛○○帳戶後，扣除4 、5 萬
    元佣金後以現金交付黃龔蘭，因戊○○○屆期未清償，乃居
    中協調，雙方約定2,400,000 元之最高限額抵押權除擔保原
    先2,000,000 元之本金外，餘400,000 元則係擔保利息，及
    於戊○○○還款時再會算實際積欠之利息，丁○○○並同意
    暫不行使抵押權等情，及員工辛○○證述：是丙○○員工，
    在泛亞銀行苓雅分行之帳戶係供丙○○經營當舖業務資金往
    來之用，知道被告間有借貸關係等語屬實，復有被告丁○○○匯入辛○○於泛亞銀行苓雅分行000000000000帳戶之同銀
    行存摺（後更名為寶華商業銀行）、2,400,000 元本票，及
    高雄縣岡山地政事務所94年11月11 日 函附系爭最高限額抵
    押權申請登記資料、寶華商業銀行苓雅分行95年4 月25日回
    覆本院之寶華苓發字第0923號函，所附被告丁○○○自88年
    2 月起至同年12月止，連同被告丁○○○貸予戊○○○之1,
    957,300 元在內，有22筆合計約1 千2 百多萬元款項帳匯入
    丙○○配偶楊勝珍000000000000號帳戶或員工辛○○帳戶之
    往來明細查詢表等書證為憑，且互核一致，而辛○○帳戶內
    於被告丁○○○匯款後之同日，亦有現金提領1,900,000 元
    之紀錄，足見被告間確有上開債權債務關係存在，及為供擔
    保而設定系爭不動產抵押權甚明。
(三)再按最高限額抵押權之存續期限一旦屆滿，該抵押權即因而
    歸於確定。凡在存續期間所發生之債權，皆為抵押權效力所
    及，亦即祇要確定時存在之債權，即為抵押權擔保之範圍，
    至其已否屆清償期，在所不問。最高法院83年度台上字第55
    7 號判決足參。是有關抵押權設定時，其記載之存續期限，
    乃是針對抵押權所欲擔保之債權，若債權發生在存續期限內
    ，則為抵押權所擔保之範圍，而此一存續期限與債務人應於
    何時清償債務並無關聯。本件系爭最高限額抵押權除擔保被
    告間之2,000,000 元借款債權外，並及於被告戊○○○欠款
    期間之利息等情，已如前述。雖系爭最高限額抵押權之存續
    期間僅自88年6 月15日至88年8 月14日，而較被告戊○○○
    自88年7 月間借得系爭款項迄今仍未清償之期間為短，惟抵
    押權之存續期間既與債務清償日無關，僅須債務之發生係在
    抵押權存續期間前均受擔保，則被告丁○○○基於丙○○之
    居間協調，且執有被告黃龔蘭簽發之2,400,000 元本票，及
    系爭最高限額抵押權可資擔保，而同意緩期求償，亦符合一
    般人之經驗法則，應可採信。況系爭最高限額抵押權係早於
    原告所受讓之第2 順位抵押權年餘即已設定，此觀卷附之不
    動產登記第二類謄本自明，衡諸常情，被告戊○○○實無法
    必要為尚未發生之原告債權，而預先設定第1 順位最高限額
    抵押權予被告丁○○○，致受有系爭最高額抵押權登記及可
    能遭訴外人第一商業銀行拒絕貸款之不利益情形。再者原告
    亦未就被告間確無債權債務關係之有利於己之事實為舉證，
    是原告執此遽以推認被告間並無確實之債權債務關係，及代
    位塗銷系爭最高限額抵押權登記之主張，稽諸以上事證，尚
    非有據。
六、綜上所述，被告間既確有2,000,000 元之債權債務關係存在
    ，且被告丁○○○為擔保其債權乃與被告黃龔蘭約定在前開
    土地上設定最高限額2,400,000 元之最高限額抵押權亦非虛
    偽，而原告復未就有利於己之事實為舉證，從而，原告訴請
    確認被告間之抵押債權2 百萬元不存在，並代位塗銷該抵押
    權之設定登記，即屬無由，應予駁回。
七、本件事證已臻明確，兩造其餘主張陳述及攻防方法，核與判
    決結果不生影響，爰不一一論駁，附此敘明。
八、據上論結，原告之訴為無理由，依民事訴訟法第385 條第1
    項前段、第78條，判決如主文。
中    華    民    國    95    年    6     月    6     日
                  民事第二庭  法  官  柯彩燕
正本係照原本作成。
如不服本判決，應於送達後20日內，向本院提出上訴狀並表明上
訴理由（須附繕本）。
中    華    民    國    95    年    6     月    6     日
                              書記官  王紀芸


司法院資訊處製作；財團法人民間司法改革基金會備份。
